最高法院刑事判決　　　　　　九十六年度台上字第六三五０號
上　訴　人　甲○○
選任辯護人　簡坤山律師
上列上訴人因違反毒品危害防制條例案件，不服台灣高等法院中
華民國九十五年八月十六日第二審判決（九十五年度上訴字第七
一八號，起訴案號：台灣宜蘭地方法院檢察署九十三年度偵字第
八０四號），提起上訴，本院判決如下：
    主  文
原判決撤銷，發回台灣高等法院。
    理  由
本件原判決認定上訴人甲○○明知MDMA、大麻均屬毒品危害防制
條例第二條第二項第二款所管制之第二級毒品，愷他命（ketami
ne）則屬同條例第二條第二項第三款所管制之第三級毒品，均不
得非法販賣、持有。其於民國九十二年十二月二十七日凌晨一時
許，至桃園縣桃園市獅子王 PUB店內，向真實姓名年籍不詳綽號
「阿力」之成年男子，買入MDMA二百五十五顆（含灰色一百十七
顆，驗餘一百十六顆，重三十五點一公克；土黃色一百三十八顆
，驗餘一百三十七顆，重四十一點四公克）、大麻煙草一包（重
六點八九公克）、愷他命九十瓶（含白色粉末四十一瓶總餘三十
七點五七公克；含白棕色粉末四十九瓶總餘四十四點七二公克）
。嗣其意圖販賣予他人，於九十三年三月五日午夜，將前開毒品
放置於手提袋內，攜至位於宜蘭縣羅東鎮○○路六八號魔域 PUB
店內，擬伺機售予不特定之人，惟尚未賣出之際，知悉警方將前
往上址臨檢，其準備由魔域 PUB店後門逃逸時，為警於九十三年
三月六日凌晨一時四十分許發現認為其行跡可疑，上前盤查身分
時即見其所攜手提袋內之毒品，遂將其逮捕，並扣得前開MDMA、
大麻、愷他命等毒品。因而維持第一審諭知上訴人意圖販賣而持
有第二級毒品罪刑之判決，駁回上訴人在第二審之上訴，固非無
見。
惟查：（一）按毒品危害防制條例第十八條第一項規定，查獲之
第一、二級毒品及專供製造或施用第一、二級毒品之器具，不問
屬於犯人與否，均沒收銷燬之；查獲之第三、四級毒品及製造或
施用毒品之器具，無正當理由而擅自持有者，均沒入銷燬之。但
合於醫藥、研究或訓練之用者，得不予銷燬。從而，依同條例第
十八條第一項前段應沒收銷燬者，僅限於查獲之第一、二級毒品
及專供製造或施用第一、二級毒品之器具，同條例對於查獲之製
造、運輸、販賣、意圖販賣而持有、以非法方法使人施用、引誘
他人施用及轉讓第三、四級毒品之沒收，並無特別規定，如其行
為已構成犯罪，則該毒品即屬不受法律保護之違禁物，應回歸刑
法之適用，依刑法第三十八條第一項第一款之規定沒收之。原判
決認查獲之第三級毒品愷他命九十瓶（含白色粉末四十一瓶總餘
三十七點五七公克；含白棕色粉末四十九瓶總餘四十四點七二公
克），屬第三級毒品，非違禁物，惟係上訴人所有，並供其犯罪
所用，應依毒品危害防制條例第十九條宣告沒收，顯有判決適用
法則不當之違背法令。（二）毒品危害防制條例第十八條第一項
規定，得諭知沒收並銷燬之者，以查獲之毒品及專供製造或施用
毒品之器具為限，並不及於毒品之外包裝。又同條例第十九條第
一項規定：「犯第四條至第九條、第十二條、第十三條或第十四
條第一項、第二項之罪者，其供犯罪所用或因犯罪所得之財物，
均沒收之，如全部或一部不能沒收時，追徵其價額或以其財產抵
償之」。此係採義務沒收主義，凡供販賣毒品所用或因犯罪所得
之財物，均應宣告沒收，不能沒收時，追徵其價額或以其財產抵
償之，法院無審酌之餘地。而毒品外包裝既係用於包裹毒品，防
其裸露、潮濕，便於攜帶販賣，亦係供販賣毒品所用之物，自應
依該條例第十九條第一項之規定宣告沒收之，方屬適法。原判決
認扣案之大麻煙草一包（重六點八九公克），為第二級毒品，依
毒品危害防制條例第十八條第一項之規定，沒收銷燬之，惟依卷
附照片及法務部調查局九十三年四月二十二日調科壹字第三００
００一０四九號鑑定通知書（見偵查卷第三、四頁間、第二０頁
）顯示，上開大麻及其外包裝係分開秤重，其中大麻重六點八九
公克，外包裝重０點八五公克，足見二者可以析離，原判決就外
包裝部分，未依毒品危害防制條例第十九條第一項之規定宣告沒
收之，亦有違法。（三）原判決維持第一審判決，諭知沒收銷燬
之毒品，其中關於扣案MDMA外觀為灰色藥錠部分，依鑑定書記載
：驗餘一百十六顆，驗餘重為三十四點八０公克（見第一審卷第
九頁），原判決記載沒收銷燬為重三十五點一公克（見原判決理
由二之二第十三行、第一審判決主文第三行）；外觀為土黃色藥
錠部分，依鑑定書記載：驗餘一百三十七顆，驗餘重為四十一點
一０公克（見第一審卷第九頁），原判決記載沒收銷燬為重四十
一點四公克（見原判決理由二之二第十四行、第一審判決主文第
三行）；原判決並記載扣案總數為二百五十五顆（原判決理由二
之二第十二行），均有違誤。以上或為上訴意旨所指摘，或為本
院得依職權調查之事項，應認原判決有撤銷發回更審之原因。
據上論結，應依刑事訴訟法第三百九十七條、第四百零一條，判
決如主文。
中　　華　　民　　國　九十六　年   十一   月  二十二  日
                      最高法院刑事第四庭
                          審判長法官  莊　登　照
                                法官  黃　一　鑫
                                法官  林　秀　夫
                                法官  徐　昌　錦
                                法官  許　錦　印
      本件正本證明與原本無異
                                      書  記  官
中　　華　　民　　國　九十六　年   十一   月　二十七　日
                                                 H
